【裁判字號】    90,再,27
【裁判日期】    900614
【裁判案由】    分割共有物
【裁判全文】
臺灣高等法院高雄分院民事判決  九十年度再字第二七號
      再  審原告  甲○○
      訴訟代理人  庚○○
      再  審被告  乙○○
                  己○○
                  丙○○
                  戊○○
                  丁○○
右當事人間請求分割共有物事件，再審原告對於本院八十八年度上字第二六四號與最
高法院九十年台上字第四四一號確定判決，提起再審之訴，本院判決如左：
      主      文
本件關於對本院八十八年度上字第二六四號判決再審之訴駁回。
再審訴訟費用由再審原告負擔。
      事      實
甲、再審原告方面：
  一、聲明：
    (一)鈞院八十八年度上字第二六四號與最高法院九十年台上字第四四一號確定判決
      廢棄。
    (二)請求判決維持前程序台灣高雄地方法院八十七年度訴字第二二九０號判決。
    (三)前程序第二審及第三審訴訟費用均由再審被告負擔。
  二、陳述：
    (一)本件再審係因前程序第二審  鈞院八十八年度上字第二六四號判決有違民事訴
      訟法第四九六條第一項第一、二、十三款，而第三審最高法院九十年度台上字
      第四四一號確定判決違背同條第一項第一、二款規定，而依同法第五百條第一
      項規定於法定期間內提起再審之訴。
    (二)依前程序第一審台灣高雄地方法院八十七年訴字第二二九號判決，地上建物不
      會被拆除，兩造所建之房屋可繼續使用，共有人乙○○亦主張，伊在系爭土地
      上並未有建物，其他共有人均有建物，故應按各共有人占有之現狀分割，空地
      分歸伊，以免伊分得之土地上有其他共有人之房屋等語，故一審判決應為適當
      ，請予維持。
    (三)前程序一審判決後，乙○○、己○○、丙○○、戊○○、丁○○等人分別獨立
      上訴，惟其中己○○、戊○○、丁○○竟聲明求為判決駁回上訴，故其等上訴
      ，失其上訴之意義，亦失上訴之本質，又，乙○○之上訴聲明改稱乙○○、丙
      ○○要保持共有，此係訴之變更及事實之變更，訴之變更未經他造同意不得為
      之，二審失察予以准許，其判決違背民事訴訟法第四九六條第一項第一款適用
      法規之錯誤，三審最高法院九十年台上字第四四一號判決對上開二審之違誤判
      決隻字不提，確有違同條第一項第二款之判決理由不備之規定。
    (四)再審原告在系爭土地之建物係於禁建前（9.）即已建造完成，此有高雄縣
      政府6.8.函可憑，係合法建造之房屋，原二審判決認定該屋老舊，無經濟價
      值，判決該部分分歸乙○○，於法不合。
      又第二審判決附圖(二)Ｄ上之建物係再審原告之夫庚○○之弟馬高英所有，並非
      共有人丙○○所有，原確定判認定係丙○○所有，自有違誤，故原確定判決有
      違背法令之處。
  三、證據：提出台灣高雄地方法院八十七年度訴字第二二九０號、本院八十八年上
      字第二六四號、最高法院九十年台上字第四四一號民事判決各一份、各共有人
      取得位置圖使用現狀相片、高雄縣政府6.8.函各一份為證。
乙、再審被告方面：
    本件未經言詞辯論，無論再審被告之聲明及陳述。
丙、本院依職權調閱台灣高雄地方法院八十七年度訴字第二二九０號分割共有物事件
    全卷。
      理      由
一、按民事訴訟法第五十六條第一項第一款所謂共同訴訟人中一人之行為，有利於共
    同訴訟人或不利益於共同訴訟人，係指於行為當時，就形式上觀之，有利或不利
    於共同訴訟人而言，非指經法院審理結果有利者，其效力及於共同訴訟人，不利
    者，其效力不及於共同訴訟人而言。故共同訴訟人中之一人，對於下級法院之判
    決聲明不服提起上訴，在上訴審法院未就其內容為審判之前，難謂其提起上訴之
    行為對於他共同訴訟人不利，其效力應及於共同訴訟人全體，即應視其上訴為共
    同訴訟人全體所為，最高法院著有五十二年台上字第一九三０號判例。本件共有
    人乙○○、己○○、丙○○、戊○○、丁○○在前程序第一審為共同被告，但一
    審判決後，雖僅乙○○一人提起上訴，惟分割共有物之訴訟，其訴訟標的對於共
    同訴訟之各人必須合一確定，否則當事人之適格有欠缺，故第二審依形式上觀之
    ，認其上訴有利於在第一審之共同被告己○○、戊○○、丁○○及丙○○等人，
    將己○○、戊○○、丁○○、丙○○同列為上訴人，依上開說明並無不當。
二、依前程序第一審及二審民事判決所載，共有人乙○○、丙○○在一審未主張二人
    要保持共有，至二審始主張二人要保持共有，惟查，此係其二人就分割方法所為
    之主張，並非訴之變更，毋庸經他造同意，再審原告主張，應經伊同意云云，不
    足採取。
三、又查，前程序第二審判決，係認定再審原告甲○○在系爭土地上所建之房屋已老
    舊，無經濟價值，而將該屋所在位置之土地判歸共有人乙○○、丙○○共有，於
    法並無不合，此與該屋是否違建無涉，又再審原告另主張，前程序第二審判決附
    圖(二)Ｄ上之建物（即門牌一三二號房屋）係訴外人即再審原告之夫庚○○之兄弟
    馬高英所有，前程序第二審誤認為共有人丙○○所有，故判決結果違背法令云云
    ，查前程序第二審判決附圖(二)Ｄ上之建物縱為馬高英所有，惟馬高英並非共有人
    ，若將該屋所占有之土地即前程序第二審附圖(二)Ｄ部分分歸再審原告所有，將該
    附圖(二)Ｂ、Ｃ分歸乙○○、丙○○共同，再審原告仍不能保有其自有之房屋，且
    再審原告於前程序第二審即主張將門牌一三二號建物所在之土地分歸丙○○所有
    （見前程序第二審卷第四十七頁）是該一三二號建物係何人所有，所採之分割方
    法，對再審原告而言，並不影響，又前程序第二審確定判決所採分割分法依共有
    物之性質、經濟效用及兼顧全體共有人之利益而言，並無不當，尚難認有何違背
    法令之處，亦無何符合再審原告所稱之再審理由。
四、綜上所述，再審原告對本院八十八年度上字第二六四號確定判決提起再審之訴，
    顯無再審理由，爰不經言詞辯論予以駁回。
五、關於對最高法院九十年台上字第四四一號判決提起再審之訴部分，專屬最高法院
    管轄另行處理。
六、據上論結，本件再審之訴，顯無再審理由，依民事訴訟法第五百零二條第二項、
    第七十八條，判決如主文。
中      華      民      國    九十      年      六      月     十四     日
                                      臺灣高等法院高雄分院民事第五庭
~B1審判長法官  周慶光
~B2法      官  林紀元
~B3法      官  黃科瑜
右為正本係照原本作成。
如對本判決上訴，須於判決送達後二十日內向本院提出上訴狀，其未表明上訴理由者
，應於上訴後二十日內向本院提出上訴理由書（均須按他造當事人之人數附繕本）。
上訴時應提出委任律師或具有律師資格之人之委任狀，並依附註條文規定辦理。
中      華      民      國    九十      年      六      月     十五     日
~B法院書記官  黃富美
附註：
民事訴訟法第四百六十六條之一：
對於第二審判決上訴，上訴人應委任律師為訴訟代理人，但上訴人或其法定代理人具
有律師資格者，不在此限。
上訴人之配偶、三親等內之血親、二親等內之姻親，或上訴人為法人、中央或地方機
關時，其所屬專任人員具有律師資格並經法院認為適當者，亦得為第三審訴訟代理人。
第一項但書及第二項情形，應於提起上訴或委任時釋明之。
                                                                        Ｆ


司法院資訊處製作；財團法人民間司法改革基金會備份。
